臺灣高等法院刑事判決　 　　　　　　93年度上訴字第1478號
　　上　訴　人
　　即 自訴 人　戊○○即獨.
　　自　　　訴
　　代　理　人　胡致中律師
　　　　　　　　崔百慶律師
　　　　　　　　王柏棠律師
　　被　　　告　丁○○
　　　　　　　　庚○○
　　　　　　　　己○○
　　上三人共同
　　選任辯護人　羅明通律師
　　　　　　　　陳彥任律師
　　被　　　告　乙○○
　　被　　　告　甲　○
　　上二人共同
　　選任辯護人　林銘龍律師
　　被　　　告　丙○○
　　被　　　告　癸○○
　　上二人共同
　　選任辯護人　牛湄湄律師
上列上訴人因自訴被告等違反著作權法案件，不服台灣台北地方
法院92年度自字第451 號，中華民國93年4 月30日第一審判決，
提起上訴，本院判決如下：
    主  文
上訴駁回。
    理  由
一、自訴人於原審自訴意旨略以：自訴人戊○○係獨家報導周刊
    雜誌社（獨資，以下簡稱獨家報導雜誌）之負責人，依據獨
    家報導雜誌與聘僱人員簽訂之契約，聘僱人員於任職期間所
    撰文字與圖片均以獨家報導為著作人。詎獨家報導雜誌於民
    國九十二年四月一日至同月十五日之期間，派遣攝影記者壬○○及文字記者辛○○前往瑞士採訪「巴塞爾錶展」及「SI
    HH國際高級鐘錶展」，竟於九十二年五月上旬發現由英特發
    股份有限公司（以下簡稱英特發公司）出版、發行之TVBS周
    刊第二八七期「世界名錶收藏指南特刊」中，刊載有獨家報
    導雜誌記者壬○○於上述鐘錶展期間所拍攝如附表所示之照
    片一百張。被告丁○○為英特發公司之負責人，被告庚○○
    、甲○及丙○○分別為TVBS周刊之發行人兼總經理、總編輯
    及副總編輯兼第二採訪中心主任，被告乙○○係TVBS周刊之
    製作發行部經理；被告己○○及癸○○係該周刊之資深主編
    及採訪前開鐘錶展之文字記者，因認被告丁○○、庚○○、
    乙○○、甲○、丙○○、己○○、癸○○均涉有共犯修正前
    行為時著作權法第九十一條第二項之意圖銷售而擅自以重製
    之方法侵害他人之著作財產權之罪嫌。
二、被告丁○○、庚○○、乙○○、甲○、丙○○、己○○、癸○○均堅決否認有違反著作權法之犯行，被告丁○○（以答
    辯狀）辯稱：伊固為英特發公司之董事長，然僅對於英特發
    公司之經營策略，本於董事會之授權而為策略上管理，公司
    所出版TVBS周刊之行政事務及相關編務等各項工作之進行，
    係由周刊之發行部門與編輯部門分別負責，伊並未參與等語
    。被告庚○○（以答辯狀）辯稱：伊雖係TVBS周刊發行人兼
    總經理，但僅負責一般行政事務及發行銷售等業務，並不涉
    及周刊之文章編輯事務等語。被告乙○○辯稱：伊為發行部
    經理，僅負責TVBS周刊之印刷及發行，對印製的內容涉並未
    參與等語。被告甲○辯稱：伊雖為TVBS周刊之總編緝，但未
    參與本件「世界名錶收藏指南特刊」之製作，對本件並不知
    情等語。被告丙○○辯稱：我雖為副總編輯，當初資深主編
    己○○表示要跑的場次太多，要請自由工作者拍攝照片，但
    並未告知該自由工作者之身分，伊不知己○○交稿的照片係
    由獨家報導雜誌之記者所拍攝等語。被告癸○○辯稱：「世
    界名錶收藏指南特刊」係由己○○主導編製，我只負責文字
    撰稿，不知道特刊使用的照片來源有問題等語。被告己○○
    辯稱：壬○○原係我在獨家報導雜誌任職時之同事，但二人
    先後於九十年間離職，每年瑞士舉辦鐘錶大展，都是主辦單
    位支付費用，邀請媒體參加。九十一年間瑞士舉辦鐘錶大展
    時，壬○○以「國際腕錶雜誌」代表之身分參加，即以自由
    工作者之身分，替TVBS周刊拍攝照片。本件九十二年間壬○○主動打電話來，詢問是否可以比照去年模式辦理，我不知
    道壬○○已回獨家報導雜誌任職，認為他仍是自由工作者之
    身分，才同意由他替TVBS周刊拍攝照片，並無犯罪之故意等
    語。
三、按犯罪事實應依證據認定，無證據不得認定犯罪事實，刑事
    訴訟法第一百五十四條第二項定有明文。認定不利於被告之
    事實，須依積極證據，茍積極證據不足為不利於被告事實之
    認定時，即應為有利於被告之認定，更不必有何有利之證據
    ；且刑事訴訟法上所謂認定犯罪事實之積極證據，係指適合
    於被告犯罪事實之認定之積極證據而言，雖不以直接證據為
    限，間接證據亦包括在內，然而無論直接或間接證據，其為
    訴訟上之證明，須於通常一般之人均不致有所懷疑，而得確
    信其為真實之程度者，始得據為有罪之認定，倘其證明尚未
    達到此一程度，而有合理之懷疑存在時，自不能以推測或擬
    制之方法，以為有罪裁判之基礎（最高法院二十九年上字第
    三一０五號、三十年上字第八一六號、四十年台上字第八六
    號、七十六年台上字第四九八六號等判例意旨參照）。又行
    為非出於故意或過失者，不罰。過失行為之處罰，以有特別
    規定者為限，刑法第十二條亦有明文。
四、經查：
（一）系爭照片一百張係案外人壬○○於九十二年四月間前往瑞
      士採訪「巴塞爾錶展」及「SIHH國際高級鐘錶展」時，為
      提供TVBS周刊使用所拍攝，並均經TVBS周刊挑選置入TVBS
      周刊第二八七期「世界名錶收藏指南特刊」中。而壬○○
      於九十年四月間係獨家報導雜誌之攝影記者，依據其與獨
      家報導雜誌之約定，於任職期間所撰（攝）之文字與圖片
      著作，均以獨家報導雜誌為著作人等情，業據其證述屬實
      ，並有服務志願書影本附卷可按。並有系爭照片一百張及
      TVBS周刊第二八七期「世界名錶收藏指南特刊」一本在案
      可稽。該照片一百張之著作人為獨家報導雜誌，此為自訴
      人及被告等所不爭執。惟本案被告等是否犯罪，其癥結在
      於否具有侵害他人著作財產權故意。
（二）被告丁○○、庚○○、甲○、乙○○部分：
      被告丁○○係英特發公司之負責人、被告庚○○係TVBS周
      刊之發行人兼總經理、被告甲○係TVBS周刊之總編輯、被
      告乙○○係TVBS周刊之製作發行部經理，TVBS周刊第二八
      七期「世界名錶收藏指南特刊」為英特發公司所出版等情
      ，有公司基本資料查詢列印資料一件及上開周刊版權頁影
      本一紙附卷可稽。然實際上被告丁○○並未參與TVBS周刊
      之經營、管理。被告庚○○僅負責TVBS周刊的政策擬定工
      作，不審核TVBS周刊之內容。被告甲○係負責TVBS周刊封
      面文字之決定，以及對外行政事務之處理，TVBS周刊第二
      八七期「世界名錶收藏指南特刊」出刊前，並未經被告甲○之審核。被告乙○○只負責印刷及紙張調度工作，未參
      與編輯工作，均對於TVBS周刊第二八七期「世界名錶收藏
      指南特刊」之照片來源並不清楚等情，業據TVBS周刊資深
      主編即被告己○○、丙○○及證人壬○○證述在卷。己○○證稱「（丁○○、庚○○就你接洽外稿的事情，是否知
      情？）絕對不知道。我進公司後，從來沒有與丁○○說過
      話。」、「（乙○○、甲○就你接洽外稿的事情，是否知
      情？）他們不知道。」被告丙○○供述「（丁○○平常有
      無參與TVBS周刊的營運？）沒有在周刊的辦公室看過他。
      」、「（你們平常出刊前，是否需要丁○○的審核？）不
      可能。」、「（庚○○負責何工作？）公司的政策擬定。
      」、「（他是否需要審核每期周刊的內容？）不用，他連
      看都沒看。」、「（擔任副總編輯（甲○）的職務範圍？
      ）我們有Ａ、Ｂ、Ｃ三本，我負責Ｂ本，內容大概是吃、
      喝、玩、樂，流行資訊介紹。」、「（Ｂ本是否全部由你
      編輯？）是。」、「（Ｂ本出刊前，是否需要甲○的審核
      ？）他可以要求看，也可以不看，但本件鐘錶專輯他沒有
      看。」、「（製作發行部經理（乙○○）負責什麼？）印
      刷、紙張調度。」、「（有無參與編輯工作？）沒有。」
      、「（有無審核周刊內容的權利？）沒有。」等語。另證
      人壬○○亦證稱「（你要幫TVBS周刊拍照這件事，除己○○之外，有無其他人與你接洽？）沒有」等情。此外，復
      查無其他積極證據，足以證明渠等有知情參與之犯意及行
      為。不能僅因其等為公司負責人、總經理、總編緝、發行
      部經理，即推論有所認識或預見，而有侵害獨家報導雜誌
      著作財產權之故意。
（三）被告丙○○部分：
      被告丙○○固係TVBS周刊之副總編輯兼第二採訪中心主任
      ，負責該周刊Ｂ本（報導與娛樂、流行資訊有關之訊息）
      之編輯工作，TVBS周刊第二八七期「世界名錶收藏指南特
      刊」係其負責編輯。然系爭照片一百張係被告己○○統籌
      文字稿件，選取、置入照片，經過後製處理後，始交付被
      告丙○○審核。然有關系爭一百張照片之來源，被告己○○除告以係委由自由工作者拍攝之外，並未告知所稱自由
      工作者為何人，尤未提及該自由工作者與獨家報導有何關
      係等情，業據被告己○○證述在卷，己○○稱：「（確定
      要請壬○○作外稿，是何人決定？）是我。」、「（接洽
      的人？）也是我。」、「（沒有任何其他人參與？）沒有
      。全公司懂手錶的人，只有我。」、「（你有無向丙○○
      報告？）我只提到需要外稿支援。」、「（有無告訴丙○○是找壬○○？）沒有。」等語。而被告己○○交付被告
      丙○○之系爭一百張照片，其上並未記載任何攝影者之名
      稱，稿件所填寫執行單上之記者姓名，亦僅填寫案外人壬○○之筆名「亞曼尼」，而非壬○○之本名，除據己○○
      證述在卷，並有其提出之照片一百張後，經原審審判期日
      當庭勘驗屬實，證人壬○○亦證稱「幫TVBS周刊拍照這件
      事，除己○○之外，沒有與其他人接洽」等語。被告丙○○所辯，亦屬有徵。此外，亦查無其他積極證據足以證明
      有故意之情形。
（四）被告癸○○部分：
      被告癸○○係TVBS周刊之文字記者，固於九十二年四月間
      ，為TVBS周刊指派前往瑞士採訪「巴塞爾錶展」及「SIHH
      國際高級鐘錶展」。然被告癸○○於TVBS周刊係主跑服裝
      新聞，因採訪瑞士鐘錶展所需文字稿件較多，乃由被告己○○請求公司指派被告癸○○支援，負責撰寫與時尚錶有
      關之部分，被告癸○○並未與案外人壬○○接洽有關代為
      拍攝照片之事，返國後被告己○○亦從未將案外人壬○○
      交付之照片交由被告癸○○挑選或處理，被告癸○○從未
      接觸系爭一百張照片等情，業據被告己○○證述明確，證
      人壬○○也明確證稱沒有與癸○○接洽等語，此外亦查無
      其他積極證據足以證明其有參與之故意，不得僅以被告癸○○擔任TVBS周刊第二八七期「世界名錶收藏指南特刊」
      之文字記者，並曾隨同採訪瑞士鐘錶展覽，即推論其對侵
      害獨家報導雜誌著作財產權之事實，有所認識或預見。
（五）被告己○○部分：
  １、被告己○○係TVBS周刊之資深主編，於九十二年四月間，
      為TVBS周刊指派前往瑞士採訪「巴塞爾錶展」及「SIHH國
      際高級鐘錶展」，行前與壬○○約定由壬○○提供TVBS周
      刊所需部分外稿照片，在展覽會場，指示壬○○所需拍攝
      之對象、場景，且TVBS周刊第二八七期「世界名錶收藏指
      南特刊」係由己○○全權主導，負責企劃、撰寫主要稿件
      、統籌稿件、置入照片，嗣經後製處理、文編、美編、下
      標等程序，為被告己○○所坦承。自訴人指其知悉壬○○
      為獨家報導雜誌之攝影記者，經獨家報導雜誌之指派，以
      獨家報導雜誌記者之身分前往瑞士採訪「巴塞爾錶展」及
      「SIHH國際高級鐘錶展」，壬○○與己○○均曾參加九十
      二年三月二十日在台北市遠東國際大飯店舉辦之行前說明
      會，主持人曾以麥克風介紹與會人員之身分，九十二年四
      月一日出發前往瑞士當日，壬○○亦曾與被告己○○交換
      名片，該名片已記載壬○○為獨家報導記者，並提出行前
      記者會邀請函影本及證人壬○○及獨家報導同時前往採訪
      鐘錶展之文字記者辛○○為證，作為被告己○○犯罪之論
      據。
　２、證人壬○○於九十一年七月二十九日至獨家報導任職之前
　　　，曾於同年中旬以「國際腕錶雜誌」代表之身分，前往瑞
　　　士採訪「日內瓦國際高級鐘錶展」，當時以自由工作者之
　　　身分，曾接受被告己○○之委任，替TVBS周刊拍攝該鐘錶
　　　展之相關照片，當時亦曾交付國際腕錶雜誌之名片一張予
　　　被告己○○等情，業據證人壬○○證述屬實，並有九十一
      年瑞士鐘錶大展與會人員名單影本一份、國際腕錶雜誌第
      二十四期節影本一份、英特發公司支付予壬○○之扣繳憑
      單影本一紙、TVBS周刊第二三五期節影本等附卷可稽，足
      證壬○○之前名片亦印載其他雜誌記者，但仍屬自由作者
      身分。而壬○○雖至獨家報導任職之後，仍以自由工作者
      之身分，替樺舍公關顧問有限公司、國際旅遊出版社、台
      灣迪生股份有限公司、必爾斯藍基股份有限公司、百視達
      國際有限公司等拍攝照片，賺取稿費等情，亦據證人壬○○證述明確，並有財政部台灣省北區國稅局綜合所得稅核
      定通知書（九十一年度申報核定）影本一件、扣繳憑單影
      本四件、樺舍公關顧問有限公司電子轉帳付款指示清單五
      紙等附卷可稽，此均以使人相信壬○○為自由工作者，其
      服務某雜誌，只屬其名義頭銜之一。參以壬○○於原審證
　　　述未明確告知被告己○○其係獨家報導之正式員工，而壬○○替TVBS周刊或其他公司拍照時，亦未告以其與獨家報
　　　導間之著作權約定問題等情。雖證人壬○○於本院證改稱
      己○○於參加行前記者會時即曾問壬○○回獨家報導工作
      後工作情形云云，惟查：證人壬○○已於原審九十三年三
      月十九日審理時證稱：「你先後在獨家報導任職期間及次
      數？）第一次八十九年六月，任職一年三個月，離開一年
      ，再於九十一年八月回職，一直到本案發生。（九十一年
      七月時，又回任時，當時己○○、癸○○是否仍是獨家報
      導之員工？）當時他們已不在獨家報導服務。」、「（第
      二次任職這段期間，被告二人是否知道你是獨家報導的正
      式員工？）有時有聊最近如何，他們沒有問我，這件期間
      有碰到，不能替他們回答他們是否知道我回任。」、「（
      在行前會議上，你與己○○、癸○○有無坐同一桌？）沒
      有。」明確證明壬○○並未明確告知己○○其已返回獨家
      報導任職。則其所訴前後不一。參以自訴人與英特發公司
      及各被告間，就本案使用照片之爭議，業已提起三件刑事
      訴訟（除本案外，其他兩件互控誹謗部分，業經雙方和解
      並撤回訴訟），而各案於審理時，自訴人均曾請證人壬○○出庭作證，然壬○○於歷次作證過程中，自始至終均未
      證稱被告己○○曾問及回獨家報導之工作情形如何等語，
      倘確有己○○曾問壬○○回獨家報導之工作情形云云，如
      此重要關鍵之事項，證人壬○○怎可能於經歷數次作證，
      均未說出，甚且為相反之陳述。當係壬○○未經獨家報導
      同意即將系爭照片交予己○○使用，涉有違反著作權法、
      背信等罪嫌，自訴人自本案發生以來，一直未對壬○○進
      行任何民刑事訴追，直至時隔一年多本案一審判決後，在
      被告等人不斷質疑自訴人是否與壬○○間以有利於自訴人
      之證詞，以換取不訴追相關刑、民責任之條件，自訴人始
      對壬○○提出告訴。壬○○於為被告後，才翻異前供，而
      圖分散自己之責任，自不足採為不利被告之認定。至證人
      辛○○雖證述被告己○○、癸○○有參與九十二年三月二
      十日行前記者會，所有記者丟入名片抽獎，抽中壬○○，
      與會人員有自我介紹等語。但其對壬○○與己○○間是否
      交談，是否確知被告己○○何時到場，何時離去，不能明
      確認知己○○是否知悉壬○○身分，亦不足為被告不利之
      證明。壬○○既得於九十一年間代表「國際腕錶雜誌」採
      訪瑞士「日內瓦國際高級鐘錶展」時，以自由工作者之身
      分替TVBS周刊拍攝外稿照片，則在第二次被告己○○於壬○○未特別告知之情形下，依循以往合作關係，委請壬○○拍攝九十二年度之瑞士「巴塞爾錶展」及「SIHH國際高
      級鐘錶展」之外稿照片，在所合作模式相同及外表徵相相
      同之情狀下，如何能得知壬○○內部身分改變，已非自由
      工作者？再參酌系爭一百張照片之拍攝對象，均係九十二
      年度瑞士「巴塞爾錶展」及「SIHH國際高級鐘錶展」會場
      對外公開之相關產品、人事與景物，而TVBS周刊連同相關
      企業TVBS電視公司、年代電視台等，總計派出八位記者採
      訪該項展覽等情，有行前說明會邀請函影本附卷可查。則
      衡情度理，被告己○○若對於使用壬○○所拍攝照片，將
      侵害獨家報導雜誌著作財產權有所認識或預見，又豈有可
      能不要求TVBS周刊加派攝影記者自行拍攝，反而甘冒刑事
      犯罪與民事賠償責任之風險，委請壬○○拍攝系爭照片，
      且支付報酬之必要？此外，復查無其他積極證據，足以證
      明被告己○○對侵害獨家報導雜誌之著作財產權，有所認
      識或預見。
五、綜上所述，本件TVBS周刊第二八七期「世界名錶收藏指南特
    刊」所使用之系爭一百張照片，雖均屬獨家報導雜誌享有著
    作財產權之攝影著作。然被告丁○○、庚○○、乙○○、甲○、丙○○、己○○、癸○○對於TVBS周刊使用該等照片侵
    害獨家報導雜誌之著作財產權，均缺乏犯罪之故意。本件係
    屬民事侵權之賠償問題，尚不得以刑責相繩，原審認不能證
    明被告丁○○、庚○○、乙○○、甲○、丙○○、己○○、
    癸○○犯罪，為其等為無罪之諭知，於法並無不合。自訴人
    上訴意旨，仍指被告等犯罪，核無理由，上訴應予駁回。
六、據上論斷，應依刑事訴訟法第三百六十八條，判決如主文。
中    華    民    國    94    年     1    月    26  　日
                  臺灣高等法院刑事第二十三庭
                              審判長法  官  趙　功　恆
                                    法  官  李　春　地
                                    法  官  鄧　振　球
以上正本證明與原本無異。
如不服本判決，應於收受送達後十日內向本院提出上訴書狀，其
未敘述上訴之理由者並得於提起上訴後十日內向本院補提理由書
（均須按他造當事人之人數附繕本）。
                                    書記官  孫　佩　琳
中　　華　　民　　國　　94　　年　　1 　　月　　26　　日
